【裁判字號】    99,上,141
【裁判日期】    990810
【裁判案由】    給付貨款
【裁判全文】
臺灣高等法院民事判決                   99年度上字第141號
上  訴  人  萬大禾鋼鐵股份有限公司
法定代理人  甲○○
訴訟代理人  鄒純忻律師
被 上訴 人  行政院退輔會台北榮民技術勞務中心
法定代理人  乙○○
訴訟代理人  鄧國璽律師
上列當事人間給付貨款事件，上訴人對於中華民國98年11月9日
臺灣臺北地方法院98年度訴字第251號第一審判決提起上訴，並
為訴之追加，本院於99年7月27日言詞辯論終結，判決如下：
    主      文
上訴及追加之訴均駁回。
第二審訴訟費用由上訴人負擔。
    事實及理由
甲、程序方面：
一、按於第二審為訴之變更或追加，非經他造同意不得為之。但
    請求之基礎事實同一者，不在此限。民事訴訟法第446條第1
    項、第255條第1項第2款定有明文。上訴人起訴主張依買賣
    、併存之債務承擔、免責之債務承擔、債權人代位、不當得
    利、公平及誠信原則，請求被上訴人給付新台幣（下同）
    322萬0,694元本息，嗣撤回債權人代位之主張，並於提起上
    訴後，追加依債權讓與及第三人利益契約請求，經核均係本
    於被上訴人於96年10月22日所受領之182.5噸鋼筋貨款所主
    張，是其請求之基礎事實同一，揆諸首揭規定，上訴人為訴
    之追加，應予准許，合先敘明。
乙、實體方面：
一、上訴人主張：訴外人大眾營造有限公司承攬被上訴人「陸軍
    高級中學94年度校園後續整件案建築暨土木工程」之結構工
    程（下稱系爭工程），於工程進行中遭主管機關命令解散，
    遂由其保證廠商即訴外人尚雍營造有限公司（下稱尚雍公司
    ）繼續完成系爭工程。伊為系爭工程供應鋼筋材料，唯恐尚
    雍公司無法依約給付貨款，故經被上訴人、尚雍公司、伊達
    成協議（下稱系爭協議），約定伊直接將鋼材給付被上訴人
    ，再由被上訴人監督付款予伊，並分別於民國（下同）96
    年4月20日、96年7月17日、96年10月22日簽署銷貨合約書（
    下稱系爭銷貨合約）訂購三批鋼材，另因請款手續所需，故
    以尚雍公司為買方名義人。前揭三次買賣交易中，伊均依約
    出貨至被上訴人之龍潭陸軍高中工地，被上訴人確認鋼材數
    量後亦有簽收，對於前二次交易，被上訴人均依約將貨款匯
    入伊帳戶，惟伊依96年10月22日銷貨合約書出貨予被上訴人
    後，被上訴人稱尚雍公司延宕工程進度而於96年12月4日終
    止與尚雍公司之承攬契約，並以此為由拒絕給付鋼材貨款予
    伊。爰依買賣、併存之債務承擔、免責之債務承擔、債權讓
    與、第三人利益契約、不當得利、公平及誠信原則，求為命
    被上訴人應給付上訴人322萬0,694元，及自起訴狀繕本送達
    之翌日起至清償日止，按年息5%計算利息之判決。原審判決
    上訴人敗訴，上訴人就其敗訴提起上訴，並聲明：(一)原判決
    廢棄。(二)被上訴人應給付上訴人322萬0,694元，及自起訴狀
    繕本送達之翌日起至清償日止，按年息5%計算之利息。(三)願
    供擔保請准宣告假執行。
二、被上訴人則以：伊與上訴人間並無買賣契約關係，上訴人應
    向買賣契約當事人即尚雍公司請求給付貨款，而非向伊為請
    求；且伊從未與上訴人或尚雍公司達成承擔系爭鋼材貨款債
    務之協議；本件監督付款協議之性質亦非屬債權讓與；又尚
    雍公司與上訴人約定將系爭買受鋼材直接交付被上訴人非屬
    第三人利益之約定；依系爭協議書，伊付款予上訴人，須經
    由尚雍公司開立發票向伊辦理計價請款，並由伊以監督付款
    方式將貨款逕行匯入上訴人帳戶，對於96年10月22日訂購之
    鋼材，因尚雍公司未開立發票，伊因而無法給付貨款，並無
    違反公平及誠信原則；伊所受利益係本於指示人即尚雍公司
    之給付而非受指示人即上訴人之給付，上訴人以民法第179
    條規定向伊訴請返回不當得利，於法無據；又民法不當得利
    之效力須以「本人受利益」及「致他人受有損害」為要件，
    伊與尚雍公司終止契約後，並未因終止契約而受有利益，反
    受有重新發包之鉅額損害，故上訴人之請求，實屬無理；再
    者，伊受領系爭鋼材之所有權係基於尚雍公司與伊間之總價
    承攬契約，並非無法律上之原因，縱上訴人與尚雍公司解除
    合約，基於債之相對性，亦不影響尚雍公司與伊間承攬契約
    之效力等語，資為抗辯。而聲明：上訴駁回。
三、查訴外人大眾營造有限公司承攬被上訴人系爭工程，於工程
    進行中因無力施作退場，依約由其保證廠商即訴外人尚雍公
    司繼續完成系爭工程；尚雍公司與上訴人分別於96年4月20
    日、96年7月17日及96年10月22日簽署鋼材買賣之系爭銷售
    合約，並曾簽署系爭協議書，約定上訴人出貨後，依據被上
    訴人之工作協調聯繫通知單，由尚雍公司開立發票向被上訴
    人請款，再由被上訴人將貨款匯入上訴人帳戶；上訴人依96
    年4月20日、96年7月17日及96年10月22日簽署之系爭銷售合
    約，將鋼材直接交付予被上訴人，而96年4月20日及96年7月
    17日之鋼材貨款，亦由被上訴人匯付予上訴人；被上訴人於
    96年12月4日以高雄新興郵局第3748號存證信函終止其與尚
    雍公司間之系爭工程合約關係之事實，為兩造所不爭執，並
    有承攬契約書、銷售合約書、簽呈、存摺、出貨證明、對帳
    單、存證信函、發票、匯款證明、民事起訴狀可稽（見原審
    卷1第6至30、40至47、119至124頁；原審卷2第53至55頁）
    ，自堪信為真實。
四、上訴人主張得依買賣、併存的債務承擔、免責的債務承擔、
    債權讓與、第三人利益契約、不當得利、公平及誠信原則，
    請求被上訴人給付322萬0,694元本息，為被上訴人所否認，
    並以前開情詞置辯。經查：
  (一)就買賣關係部分：
  1.上訴人主張系爭買賣關係存在於兩造之間，系爭銷售合約書
    ，係因請款手續問題，尚雍公司要求以自己名義簽約，此由
    96年10月19日之出貨單係由被上訴人之職員程國島簽收及一
    般勞務隊之簽呈可得證之等語，並提出上開出貨單及簽呈為
    證（見原審卷1第16、13頁）。被上訴人則否認兩造間成立
    買賣關係，並辯稱上訴人與尚雍公司簽署銷售合約書後，因
    尚雍公司財務困難，向被上訴人陳情以監督付款方式由被上
    訴人直接付款予上訴人，此係縮短給付之約定，並未發生當
    事人之變動等語。
  2.按債權債務之主體，以締結契約之當事人為準（最高法院17
    年上字第906號判例可循）。本件就上訴人提出之一般勞務
    隊簽呈觀之，係記載：「尚雍公司陳請中心代為採購鋼筋材
    料」等語（見原審卷第7、13頁）。而之後簽訂之系爭銷貨
    合約書，仍以上訴人與訴外人尚雍公司為當事人（見原審卷
    1 第10、12頁）。另就尚雍公司96年10月4日函記載：「懇
    請貴中心依96年9月27日於退輔會召開之協調會協議內容，
    先行代為採購鋼筋並依監督付款方式直接支付萬大禾鋼鐵股
    份有限公司鋼筋材料款」等語（見原審卷1第48頁）及尚雍
    公司96年10月9日所立切結書記載：「請貴中心依96年9月27
    日於退輔會召開之協調會協議內容，先行代購約182.5噸鋼
    筋，並依監督付款方式直接支付萬大禾鋼鐵股份有限公司鋼
    筋材料款」等語（見原審卷1第49頁）觀之，若係買賣關係
    存在於兩造之間，何須再要求被上訴人以監督付款方式為之
    。是依上揭判例意旨，仍應認系爭銷貨合約之買賣關係存在
    於上訴人與訴外人尚雍公司，而非兩造之間。被上訴人縱有
    應尚雍公司之請求，代為採購鋼筋，亦僅係尚雍公司之代理
    人，尚難認買賣關係存在於兩造之間。又買賣標的物之交付
    ，本可以指示交付方式為之，自難以系爭鋼筋由被上訴人簽
    收，遽認買賣關係存在於兩造之間。
  (二)就併存的債務承擔部分：
    上訴人主張本件因三方有「監督付款」之協議，故被上訴人
    與尚雍公司對上訴人構成併存的債務承擔等語，並提出尚雍
    公司與上訴人簽署之協議書為證（見原審卷1第110頁），此
    亦為被上訴人所否認。按按併存之債務承擔，係由第三人加
    入既存之債之關係，而為新債務人，其原債務人則仍與債權
    人繼續維持原有債之關係而言。查上訴人提出之上開協議書
    僅由尚雍公司與上訴人簽署，且記載：「二、經雙方達成共
    同協益，…由台北榮民技術勞務中心（即被上訴人）以監督
    付款方式將貨款逕行匯入乙方（即上訴人）帳戶…」等語（
    見原審卷1第110頁），並未有被上訴人願承擔訴外人尚雍公
    司對上訴人之系爭鋼材貨款債務等字樣，自難認該協議書係
    併存之債務承擔約定。至於上訴人提出之台灣高等法院高雄
    分院90年度上字第295號民事判決，係以共同締約之當事人
    表示如有不足由其代為墊付為據（見原審卷1第62頁），本
    件兩造間並無此約定，上訴人執此主張監督付款之性質即為
    併存之債務承擔，上訴人得直接向被上訴人請求給付系爭鋼
    筋材料費云云，並不足取。
  (三)就免責的債務承擔部分：
    上訴人主張依尚雍公司96年10月9日所立切結書，被上訴人
    與尚雍公司已合意將本應向尚雍公司給付之工程款由被上訴
    人直接支付予上訴人，故系爭鋼筋材料款之請求權主體已由
    尚雍變更為上訴人等語，此亦為被上訴人所否認。查尚雍公
    司96年10月9日所立切結書固載：「二、為求工進，懇請貴
    中心依96年9月27日於退輔會召開之協調會協議內容，先行
    代為採購鋼筋並依監督付款方式直接支付『萬大禾鋼鐵股份
    有限公司』之鋼筋材料款。」等語（見原審卷1第48頁）。
    。惟查，被上訴人將本應向尚雍給付之工程款，直接支付予
    上訴人，亦可能為縮短給付情形，上開切結書中既無被上訴
    人願承擔訴外人尚雍公司對上訴人之系爭鋼材貨款債務等記
    載，自難認該協議書係免責之債務承擔約定。上訴人執此主
    張監督付款之性質即為免責之債務承擔，上訴人得直接向被
    上訴人請求給付系爭鋼筋材料費云云，亦不足取。
  (四)就債權讓與部分：
    上訴人主張依尚雍公司與上訴人間所訂定之「銷售合約書」
    及「監督付款協議書」，性質上係屬尚雍公司將其對於被上
    訴人之系爭貨款債權讓與上訴人，上訴人當得直接請求被上
    訴人為給付等語，惟此亦為被上訴人所否認。查上人訴人所
    提出之銷售合約書、一般勞務隊之簽呈、尚雍公司96年10月
    4日函及96年10月9日所立切結書、尚雍公司與上訴人簽署之
    協議書（見原審卷1第12、13、48、49、110頁），均係表示
    請求被上訴人依監督付款方式直接支付萬大禾鋼鐵股份有限
    公司鋼筋材料款等語，並無尚雍公司同意將對被上訴人之工
    程款債權讓與上訴人之記載，亦與行政院公共工程委員會91
    年11月22日工程管第00000000000號函發布之「公共工程廠
    商延誤履約進度處理要點」第11點第2款「廠商同意將繼續
    施作之各期工程估驗款之全部或一部債權，讓與分包廠商。
    」之規定不同。且尚雍公司96年10月9日所立切結書尚表示
    「其款項由本公司之工程驗款中依比率扣還」等語（見原審
    卷1第49頁），顯見尚雍公司並未脫離對被上訴人之工程款
    債權人之地位。況尚雍公司因系爭工程須對被上訴人負擔
    000000000元本息之損害賠償責任，有台灣台北地方法院97
    年度審建字第22號民事判決可稽（見原審卷1第155頁），依
    民法第299條規定，被上訴人亦得以此對抗上訴人。是上訴
    人依債權讓與之法律關係，請求被上訴人給付系爭鋼筋材料
    款云云，亦不足取。
  (五)就第三人利益契約部分：
  1.按「以契約訂定向第三人為給付者，要約人得請求債務人向
    第三人為給付，其第三人對於債務人，亦有直接請求給付之
    權。」民法第269條第1項固定有明文。即第三人利益契約係
    指要約人與債務人約定，由第三人直接取得對債務人請求給
    付權利之契約。
  2.上訴人主張尚雍公司與被上訴人約定依監督付款方式直接將
    系爭貨款支付予上訴人，亦屬變更給付對象之第三人利益約
    款等語，此亦為被上訴人所否認。查上訴人所提出之尚雍公
    司96 年10月4日函及被上訴人一般勞務隊之簽呈，固表示請
    求尚雍公司被上訴人依監督付款方式直接支付萬大禾鋼鐵股
    份有限公司鋼筋材料款等語，惟並無尚雍公司與被上訴人約
    定，由上訴人直接取得對被上訴人請求給付系爭鋼筋材料款
    之權利。自難認尚雍公司與被上訴人間，有第三人利益契約
    之約定。是上訴人依第三人利益契約之法律關係，請求被上
    訴人給付系爭鋼筋材料款云云，亦不足取。
  (六)就不當得利部分：
  1.按於指示給付關係中，被指示人係為履行其與指示人間之約
    定，始向領取人（第三人）給付，被指示人對於領取人，原
    無給付之目的存在。茍被指示人與指示人間之關係不存在（
    或不成立、無效、或被撤銷、解除），被指示人應僅得向指
    示人請求返還其無法律上原因所受之利益，至領取人所受之
    利益，原係本於指示人而非被指示人之給付，即被指示人與
    領取人間尚無給付關係存在，自無成立不當得利之法律關係
    （最高法院92年度台上字第2581號判決參照）。
  2.上訴人主張縱認伊與被上訴人間無買賣契約關係，被上訴人
    受領伊依96年10月22日銷貨合約書所出貨之182.5噸鋼材即
    無法律上之原因；雖被上訴人稱其受有鋼筋材料之利益係基
    於被上訴人與尚雍公司間之合約，然被上訴人與尚雍公司既
    於96年12月4日解約，被上訴人收受鋼筋材料之法律上原因
    已不存在；又系爭鋼材可能與被上訴人之不動產附合而無法
    返還，依民法第811條及816條規定，被上訴人應將所受相當
    於系爭鋼筋價金之利益返還予伊等語。惟查，被上訴人係於
    96年12月4日終止與尚雍公司間之工程合約，有被上訴人提
    出之存證信函可稽（見原審卷1第76頁），而終止係承認原
    先契約之效力，但自終止時往後失效而言。是被上訴人本於
    終止前，與尚雍公司簽立之工程合約，受領系爭鋼筋，自無
    不當得利可言。又上訴人另以其業於99年3月11日解除與尚
    雍公司間之銷售合約，而主張被上訴人受領系爭鋼筋，屬於
    不當得利云云。惟查，被上訴人受領系爭鋼筋，係本於指示
    人即尚雍公司之給付，而非受指示人即上訴人之給付，即使
    尚雍公司與上訴人間之關係不復存在，上訴人僅得向指示人
    即尚雍公司請求返還其無法律上原因所受之利益，至上訴人
    與被上訴人間無給付關係存在，自非無法律上之原因而受利
    益，而無不當得利可言。從而，上訴人依不當得利之法律關
    係，請求被上訴人給付系爭鋼筋材料款云云，亦不足取。
  (七)就公平及誠信原則部分：
    按民法第148條係規定行使權利，不得以損害他人為主要目
    的，若當事人行使權利，雖足使他人喪失利益，而茍非以損
    害他人為主要目的，即不在該條所定範圍之內。本件被上訴
    人在其與尚雍公司工程契約有效期間內，因承攬所為工作而
    受領系爭鋼筋，係本於終止前有效之承攬契約而來，要非以
    損害他人為主要目的。上訴人主張被上訴人未將系爭鋼筋貨
    款交付上訴人，即有違公平及誠信原則云云，亦不足取。
五、綜上所述，上訴人依買賣、併存的債務承擔、免責的債務承
    擔、債權讓與、第三人利益契約、不當得利、公平及誠信原
    則，請求被上訴人給付322萬0,694元，及自起訴狀繕本送達
    翌日起至清償日止，按年息百分之五計算之利息，均屬無據
    ，應予駁回。其假執行之聲請亦失所附麗，應併予駁回。原
    審為上訴人敗訴之判決，及駁回其假執行之聲請，並無不合
    。上訴意旨指摘原判決不當，求予廢棄改判，為無理由，應
    予駁回。上訴人追加之訴亦無理由，應併予駁回。
六、本件事證已臻明確，兩造其餘攻擊防禦方法及未經援用之證
    據，經本院斟酌後，認為均不足以影響本判決之結果，爰不
    一一論述，併此敘明。
七、據上論結，本件上訴及追加之訴均無理由，依民事訴訟法第
    449條第1項、第78條，判決如主文。
中    華    民    國    99    年    8    月    10     日

                    民事第十四庭
                        審判長法  官 林金村
                              法  官 湯美玉
                              法  官 李慈惠
正本係照原本作成。
如不服本判決，應於收受送達後20日內向本院提出上訴書狀，其
未表明上訴理由者，應於提出上訴後20日內向本院補提理由書狀
（均須按他造當事人之人數附繕本）上訴時應提出委任律師或具
有律師資格之人之委任狀；委任有律師資格者，另應附具律師資
格證書及釋明委任人與受任人有民事訴訟法第466條之1第1項但
書或第2項（詳附註）所定關係之釋明文書影本。如委任律師提
起上訴者，應一併繳納上訴審裁判費。
中    華    民    國    99    年    8     月    11    日
                              書記官 王敬端
附註：
民事訴訟法第466條之1（第1項、第2項）：
對於第二審判決上訴，上訴人應委任律師為訴訟代理人。但上訴
人或其他法定代理人具有律師資格者，不在此限。
上訴人之配偶、三親等內之血親、二親等內之姻親，或上訴人為
法人、中央或地方機關時，其所屬專任人員具有律師資格並經法
院認為適當者，亦得為第三審訴訟代理人。

司法院資訊處製作；財團法人民間司法改革基金會備份。
